ACORDAO-COMPLETO-2424509

ACÓRDÃO 2186/2020 ATA 31/2020 - PLENÁRIO

VISTOS, relatados e discutidos estes autos de Representação oferecida pelo Ministério Público junto ao Tribunal de Contas da União, apresentada pelo Subprocurador-Geral Lucas Rocha Furtado, por meio da qual requereu apuração sobre possíveis irregularidades ocorridas no Supremo Tribunal Federal, relacionadas ao uso de aeronave da Força Aérea Brasileira (FAB) pelo Ministro-Presidente do STF para se deslocar de Brasília para São Paulo/SP, em 14/11/2019, e de São Paulo/SP para Brasília, em 17/11/2019;
ACORDAM os Ministros do Tribunal de Contas da União, reunidos em Sessão Plenária, diante das razões expostas pelo Relator, em: 
9.1. conhecer da Representação, satisfeitos os requisitos de admissibilidade constantes nos arts. 235 e 237, inciso VII, do Regimento Interno deste Tribunal, para, no mérito, considerá-la improcedente; 
9.2. dar ciência deste Acórdão ao Ministério Público junto ao Tribunal de Contas da União e ao Supremo Tribunal Federal, informando que o Relatório e o Voto que o fundamentam podem ser consultados por meio do endereço www.tcu.gov.br/acordaos, além de esclarecer que, caso requerido, o TCU poderá fornecer sem custos as correspondentes cópias, de forma impressa; e
9.3. arquivar os presentes autos, nos termos do art. 169, V, do Regimento Interno.

Representação sobre possíveis irregularidades relacionadas ao uso de aeronave da força aérea brasileira.

Supremo Tribunal Federal.

3. Interessados/Responsáveis: não há.

13.1. Ministros presentes: José Mucio Monteiro (Presidente), Walton Alencar Rodrigues, Benjamin Zymler, Aroldo Cedraz, Raimundo Carreiro (Relator), Ana Arraes, Bruno Dantas e Vital do Rêgo.
13.2. Ministro-Substituto convocado: Marcos Bemquerer Costa.
13.3. Ministro-Substituto presente: Weder de Oliveira.

RAIMUNDO CARREIRO

Adoto como Relatório a instrução elaborada pelo auditor da Secretaria de Controle Externo da Administração do Estado (SecexAdministração) à peça 18, cuja proposta contou com a anuência do Secretário da Unidade (peça 19) :
"INTRODUÇÃO
1.	Cuidam os autos de representação a cerca de possíveis irregularidades ocorridas no Supremo Tribunal Federal, relacionadas ao uso de aeronave da Força Aérea Brasileira (FAB) pelo Ministro-Presidente do STF para se deslocar de Brasília para São Paulo/SP, em 14/11/2019, e de São Paulo/SP para Brasília, em 17/11/2019 (peça 1) .
HISTÓRICO 
2.	Em suma, a representante pugna que houve o uso do avião da FAB pelo Ministro Presidente do STF em situação não prevista no Decreto 4.244/2002, em possível afronta ao princípio da moralidade administrativa.
3.	Esta unidade técnica, ao considerar presentes os requisitos de admissibilidade, autorizou, com base em delegação de competência do relator, a realização de diligências ao STF e ao Comando da Aeronáutica, a fim de obter elementos complementares essenciais ao saneamento dos presentes autos (peças 4-6) . Assim, o exame de admissibilidade dos autos já foi proferido por esta unidade técnica na instrução precedente (peça 4) , não cabendo replicá-lo. Porém, como os autos não foram submetidos ao crivo do relator, será replicada a proposta de envio a este para conhecimento.
EXAME TÉCNICO
4. 	Em resposta às diligências promovidas por meio dos Ofícios 11368 e 11369/2020-TCU/Seproc (peças 7 e 9) , datados de 23/3/2020, o STF e o Comando da Aeronáutica apresentaram, tempestivamente, as informações e/ou esclarecimentos constantes das peças 11 a 16.
I) dos fatos apontados pelo representante (peça 1) 
5.	O representante reproduz matéria jornalística divulgada em 23/11/2019, que tratou de possível irregularidade no uso do avião da FAB, pelo ministro presidente do STF nos dias 14/11/2019, trecho Brasília-São Paulo, e 17/11/2019, trecho São Paulo-Brasília (peça 1) .
6. 	Segundo a notícia, embora o Comando da Aeronáutica tenha registrado que tratava-se de viaje a serviço, a assessoria do ministro, confirmou que sua agenda no Supremo estaria inativa no período de 14 a 17 de novembro. Assim, o jornalista quis fazer crer que a verdadeira motivação da viagem seria uma comemoração do aniversário do ministro ocorrido em 15/11/2019, cuja a festa ocorrera em São Paulo no dia 16/11/2019.
5.	Desta forma, concluiu o representante da seguinte forma (peça 1, p.3) :
De acordo com a notícia acima transcrita, o motivo dos voos de ida e volta do Ministro Dias Toffoli entre Brasília e São Paulo - realização de evento festivo em comemoração ao aniversário do ministro - não se enquadra entre as situações previstas no Decreto 4.244/2002. Consoante o que foi noticiado, aqueles voos não visaram a atender ao interesse público, mas a interesse particular e personalíssimo do presidente do STF.
7.	Partindo dessa premissa, o representante menciona possível afronta ao princípio da moralidade administrativa, previsto no caput do art. 37 da Constituição Federal. Podendo o ato ser enquadrado como de improbidade administrativa, previsto no art. 11 da Lei 8.429/92 (peça 1, p.3) .
8.	Ante aos fatos, o representante requer que o TCU (peça 1, p.4) :
a) apure a notícia, publicada em 23/11/2019, no blog do jornalista Josias de Souza, hospedado no site UOL Notícias, sob o título "Toffoli foi a aniversário em SP num jato da FAB", de que o Ministro Dias Toffoli, presidente do Supremo Tribunal Federal, teria feito uso indevido e irregular de aeronave (s) da Força Aérea Brasileira (FAB) para se deslocar de Brasília para São Paulo/SP, em 14/11/2019, e de São Paulo/SP para Brasília, em 17/11/2019, determinando-se, se for o caso, a reparação dos cofres da União pelos custos indevidamente incorridos pela FAB com os considerados voos e a penalização dos responsáveis;
b) verifique, caso decida pela regularidade do referido voo, se as correspondentes despesas foram contabilizadas adequadamente, ou seja, à custa do orçamento do STF, ou se, de outro modo, foram incorretamente contabilizadas à custa do orçamento do Ministério da Defesa/Comando da Aeronáutica, impondo a este órgão despesa alheia e, dessa forma, causando distorção na sua execução orçamentária.
II) das respostas às diligências proferidas ao STF e ao Comando da Aeronáutica (peça 11 a 16) 
9.			Foram realizados os seguintes questionamentos ao Centro de Controle Interno do Comando da Aeronáutica (peça 9) :
	b.1) se as despesas de transporte aéreo das autoridades listadas no art. 1º do Decreto 4.244/2002, são suportadas pelo orçamento do Comando da Aeronáutica ou pelos respectivos órgãos das autoridades e se há previsão normativa sobre a qual órgão compete assumir esses desembolsos; 
	b.2) a motivação do transporte aéreo do Ministro-Presidente do STF, Senhor Dias Toffoli, realizado com aeronave da FAB, de Brasília para São Paulo no dia 14 de novembro de 2019 e de São Paulo para Brasília no dia 17 de novembro de 2019, apresentando cópias de ordens de serviço ou outros documentos relacionados a esse deslocamento, em especial que possam esclarecer se o voo foi realizado nas situações elencadas no art. 4º, do Decreto 4.244/2002 e fundamentos para a autorização;
10.	Em resposta, o Comando da Aeronáutica assim se pronunciou (peça 12) :
	b.1) informo que as despesas de transporte aéreo (hora de voo, combustível, diárias da tripulação etc) das autoridades listadas no atual Decreto nº 10.267/2020, que revogou o antigo Decreto 4.244/2002 , são suportadas pelo orçamento do Comando da Aeronáutica e não pelos orçamentos das entidades solicitantes; 
b.2) a motivação do transporte aéreo do Ministro-Presidente do STF (Segurança/Viagem a Serviço) , no trecho Brasília para São Paulo no dia 14 de novembro de 2019 e no trecho São Paulo para Brasília no dia 17 de novembro de 2019, está contida no Ofício 417/2019-GP, de 11 de novembro de 2019, do Supremo Tribunal Federal. Ressalto que não cabe ao Comando da Aeronáutica julgar, questionar ou fazer juízo de valor do motivo exposto pela autoridade solicitante quando do uso de aeronave da FAB, desde que esse esteja previsto no decreto regulador.
11. 	Noutra esteira, a Diretoria Geral do STF foi diligenciada a apresentar as seguintes informações/esclarecimentos (peça 7) :
c.1) fundamentação da viagem para São Paulo realizada pelo Exmo. Ministro-Presidente do STF, Senhor Dias Toffoli, em aeronave da FAB, na data de ida em 14 de novembro de 2019 e data de retorno em 17 de novembro de 2019, destacando a motivação da realização da viagem; 
c.2) cidade de residência permanente do Ministro-Presidente Dias Toffoli, considerando o art. 4º, inciso III, do Decreto 4.244/2002; 
c.3) se as despesas de transporte aéreo do Presidente do Supremo Tribunal Federal, realizadas consoante o Decreto 4.244/2002, são suportadas pelo orçamento do próprio tribunal; 
c.4) outras informações que considere relevante para o deslinde da matéria;
12.	A diretoria geral do STF justificou que os deslocamentos do Presidente do STF com avião da FAB são fundamentados na segurança institucional, que por si só é motivo suficiente, diante do cenário vivido pelo país, tornando irrelevante o questionamento acerca da residência permanente deste. Tendo em vista que o presidente do STF está na linha sucessória do presidente da república, por força do art. 80 da Constituição, e que não há legislação que impeça a autoridade de possuir e/ou declarar residência em mais de um local do território nacional (peça 14, p.2) . 
13.	Esclareceu ainda, que as despesas com os deslocamentos em questão foram custeados pela FAB, não havendo "justificativa para a existência de um grupamento especializado no transporte de autoridades se a despesa tivesse que ser custeada pelos órgãos a que esta autoridade está vinculada" (peça 14, p.2) 
III) DA ANÁLISE
14. 	Em breve síntese, a presente representação é suscitada em decorrência de possível irregularidade na utilização de avião da FAB pelo presidente do STF, em viagem de ida e volta de Brasília para São Paulo, ocorrida nos dias 14 e 17/11/2019, respectivamente.
15.	Pelas questões já mencionadas em item específico dessa instrução o representante requer, em suma: 1) que o TCU avalie a regularidade da mencionada viagem; 2) alternativamente, caso considere regular a viagem, avalie qual cofre coube o custeio da despesa decorrente da viagem, STF ou FAB.
16.	Preliminarmente ao exame dos presentes autos, cabe registrar que foi identificada a existência de outros processos de representação que tratam da utilização dos aviões da FAB por autoridades, sendo todos de iniciativa do mesmo representante, Subprocurador-Geral do MP/TCU, Lucas Rocha Furtado: TC´s Processo 022.329/2019-6, Processo 002.460/2020-3, Processo 002.389/2020-7 e Processo 031.048/2019-6. 
17.		Em rápida síntese, o TC Processo 031.048/2019-6 foi apensado definitivamente ao TC Processo 022.329/2019-6; o TC Processo 022.329/2019-6 foi arquivado sem julgamento de mérito, por meio de decisão monocrática do relator (peça 18 do TC Processo 022.329/2019-6) ; o TC Processo 002.460/2020-3 foi considerado prejudicado, em face de alteração normativa que rege a matéria, por meio do Acórdão 1431/2020-TCU-Plenário; e, por fim, o TC Processo 002.389/2020-7, ainda não foi apreciado pelo TCU, mas possui proposta da unidade técnica de não conhecimento e arquivamento liminar, em face da inexistência dos requisitos de admissibilidade.
18.	Chama à atenção que as mencionadas representações foram todas baseadas em matérias jornalísticas, levando a um entendimento comum do TCU em quase todas. Qual seja: não conhecer e arquivar sem o julgamento do mérito.
19.	Embora os presentes autos tenham seguido o mesmo padrão, amparando-se no princípio da verdade material, esta unidade técnica optou em aprofundar o exame da questão, especificamente, quanto aos tópicos apontados pelo representante. Motivo pelo qual promoveu diligências ao STF e ao Comando da Aeronáutica para saneamento dos autos.
20. 	Segundo o STF, a despesa da viagem foi custeada pela FAB (peça 14, p.2) . Já com relação à justificativa da utilização do avião da FAB na viagem, o STF esclareceu que foi motivo de segurança institucional (peça 14, p.2) . Já a FAB argumentou que foi por motivo de segurança/serviço, mas, que independente disso, não tem competência para questionar as requisições dos legitimados legais para isso (peça 12) .
21.	Na ocasião das viagens (14 e 17/11/2019) a utilização dos aviões da FAB por autoridades públicas era regulamentada pelo Decreto 4.244/2002, que assim dispunha nos seus arts. 1º, II, e 4º:
	Art. 1º O Ministério da Defesa, por intermédio do Comando da Aeronáutica, utilizando aeronaves sob sua administração especificamente destinadas a este fim, somente efetuará o transporte aéreo das seguintes autoridades:
II - Presidentes do Senado Federal, da Câmara dos Deputados e do Supremo Tribunal Federal;
Art.4º As solicitações de transporte serão atendidas nas situações abaixo relacionadas, observada a seguinte ordem de prioridade:
I - por motivo de segurança e emergência médica;
II - em viagens a serviço; e
III - deslocamentos para o local de residência permanente.
22. 	A ilação constante na notícia jornalística, utilizada como base para a representação, de que o verdadeiro motivo da viagem seria a comemoração do aniversário da autoridade em questão, considerando que não havia qualquer compromisso de trabalho no período da viagem; bem como, de que a utilização do avião da FAB não encontra respaldo no Decreto 4.244/2002, vez que a residência permanente do Presidente do STF é Brasília e não São Paulo; não merecem prosperar ante aos argumentos a seguir expostos.
23.	Sem entrar no mérito do conceito jurídico de residência permanente ou da viabilidade legal da existência de mais de uma residência permanente, o fato é que a motivação apresentada para a utilização do avião da FAB, tanto pelo Comando da Aeronáutica como pelo STF, foi o de segurança institucional. Esse motivo encontra respaldo legal no art. 4º, inciso I, do Decreto 4.244/2002, supratranscrito. Assim, não há que se falar em ato ilícito previsto na Lei de Improbidade Administrativa (Lei 8.429/92) . 
24.	Acerca da possível violação ao princípio da moralidade, defendida pelo requerente, trazemos à baila trecho da obra o renomado doutrinador Hely Lopes Meireles (MEIRELLES, Hely Lopes, Direito Administrativo Brasileiro, São Paulo, Ed. Medeiros, 2012, p.90) :
 (...) o agente administrativo, como ser humano dotado de capacidade de atuar, deve, necessariamente, distinguir o Bem do Mal, o Honesto do Desonesto. E ao atuar, não poderá desprezar o elemento ético da sua conduta. Assim, não terá que decidir somente entre o legal e o ilegal, o justo do injusto, o conveniente e o inconveniente, o oportuno e o inoportuno, mas também entre o honesto e o desonesto.
25.	Desta forma, a conduta do agente exige total respeito aos padrões éticos de decoro, honestidade, probidade e lealdade. Assim, ante à inexistência nos autos de indícios de quebra de qualquer um desses padrões éticos não resta outra medida senão considerar o princípio constitucional de presunção de boa-fé e de legalidade dos atos administrativos. 
26. 	Superada a primeira questão apresentada pelo requerente, passamos à segunda: a quem cabe o custeio da despesa inerente ao voo em questão, STF ou FAB?
27.	Segundo o Comando da Aeronáutica (peça 12) e o STF (peça 14) , as despesas de transporte aéreo (hora de voo, combustível, diárias da tripulação etc) foram suportadas pelo orçamento do Comando da Aeronáutica e não pelo orçamento do STF.
28.	O transporte de determinadas autoridades públicas faz parte das competências institucionais do Comando da Aeronáutica devendo ser exercida nas situações e nas condições estabelecidas, à época, pelo Decreto 4.244/2002. Embora esse decreto seja silente quanto ao órgão a quem caiba o ônus das despesas inerentes a essas viagens, como se tratam de despesas relacionadas às suas atribuições institucionais, devem ser custeadas pelo Ministério da Defesa/Comando da Aeronáutica. Assim, trata-se de uma despesa própria do Comando da Aeronáutica que deverá estar fixada no orçamento do Ministério da Defesa, por meio da Lei Orçamentária Anual, conforme art. 4º da Lei 4.320/1964.
29.	Por oportuno, cabe frisar que o Decreto 4.244/2002 foi revogado pelo Decreto 10.267/2020, que traz regras mais rígidas para a utilização dos aviões da FAB por autoridades públicas, entre elas, a caracterização e a comprovação da necessidade da viagem.
30.	Além disso, conforme já frisado no âmbito do TC Processo 002.460/2020-3, com objeto e natureza similares aos dos presentes autos, tramita no Congresso Nacional o Projeto de Lei do Senado (PLS) 592/2015, dispondo "sobre o transporte aéreo de autoridades e seus acompanhantes em aeronaves da Administração Pública Federal para atividades próprias dos serviços públicos e missões oficiais, estabelece critérios de registro documental e publicidade do transporte e fixa penalidade pelo descumprimento" (https://www25.senado.leg.br/web/atividade/materias/-/materia/123077. Consulta realizada em 24/6/2020) .
31.	Desta forma, após os fatos que motivaram a presente representação, já foi concretizada uma alteração no regulamento que trata a matéria em questão, por meio do Decreto 10.267/2020. Bem como, encontra-se em tramitação no Congresso Nacional o PLS 592/2015 que poderá provocar alteração legislativa inerente ao tema. Desta forma, torna-se inoportuno a proposta de medidas complementares pelo TCU.
CONCLUSÃO
32.	O exame de admissibilidade dos autos já foi proferido por esta unidade técnica na instrução precedente (peça 4) , onde considerou presentes os requisitos de admissibilidade, não cabendo replicá-lo no momento. Porém, como os autos não foram submetidos ao crivo do relator, será replicada a proposta de conhecimento (item 2 da presente instrução) .
33.	O representante reproduz matéria jornalística divulgada em 23/11/2019, que tratou de possível irregularidade no uso do avião da FAB, pelo ministro presidente do STF nos dias 14/11/2019, trecho Brasília-São Paulo, e 17/11/2019, trecho São Paulo-Brasília, concluindo que o real motivo dos referidos voos- realização de evento festivo em comemoração ao aniversário do ministro - não se enquadra entre as situações previstas no Decreto 4.244/2002, e, portanto não visaram a atender ao interesse público, mas a interesse particular e personalíssimo do presidente do STF, em possível afronta ao princípio da moralidade administrativa, previsto no caput do art. 37 da Constituição Federal. Podendo o ato ser enquadrado como de improbidade administrativa, previsto no art. 11 da Lei 8.429/92 (itens 5 - 8 da presente instrução) .
34.	A motivação apresentada para a utilização do avião da FAB, tanto pelo Comando da Aeronáutica como pelo STF, foi a de segurança institucional. Esse motivo encontra respaldo legal no art. 4º, inciso I, do Decreto 4.244/2002. Portanto, em que pese os argumentos do representante, não há que se falar em ato ilícito previsto na Lei de Improbidade Administrativa (Lei 8.429/92) (itens 14-24 da presente instrução) .
35.	Não foram identificados nos autos indícios de quebra de qualquer padrão ético de decoro, honestidade, probidade e/ou lealdade, o que poderia caracterizar infração ao princípio da moralidade administrativa, não restando outra medida senão considerar prevalente o princípio constitucional de presunção de boa-fé e de legalidade dos atos administrativos (itens 25-26 da presente instrução) .
36.	Além da regularidade da viagem em questão o requerente argumenta que caberia aos cofres do órgão requisitante da viagem arcarem com os custos desta. Porém, o transporte de determinadas autoridades públicas faz parte das competências institucionais do Comando da Aeronáutica devendo ser exercida nas situações e nas condições estabelecidas, à época, pelo Decreto 4.244/2002. Assim, trata-se de uma despesa própria do Comando da Aeronáutica que deverá estar fixada no orçamento do Ministério da Defesa, por meio da Lei Orçamentária Anual, conforme art. 4º da Lei 4.320/1964 (itens 27-29 da presente instrução) .
37.	Noutra esteira, por oportuno, cabe frisar que após os fatos que motivaram a presente representação o Decreto 4.244/2002, vigente à época dos fatos, foi revogado e substituído pelo Decreto 10.267/2020, que traz regras mais rígidas para a utilização dos aviões da FAB por autoridades públicas, entre elas, a caracterização e a comprovação da necessidade da viagem; bem como, que encontra-se em tramitação no Congresso Nacional o projeto de lei (PLS 592/2015) que poderá provocar alteração legislativa inerente ao tema. Desta forma, torna-se inoportuno a proposta de medidas complementares pelo TCU (itens 30-31 da presente instrução) .
PROPOSTA DE ENCAMINHAMENTO
38.	Ante todo o exposto, submetem-se os autos à consideração superior, propondo:
	a) conhecer da presente representação, satisfeitos os requisitos de admissibilidade previstos nos arts. 235 e 237, inciso VII, do Regimento Interno deste Tribunal, c/c o art. 81, I, da lei 8.443/1992, e no art. 103, § 1º, da Resolução - TCU 259/2014, para, no mérito, considerá-la improcedente;
b) encaminhar cópia do acórdão que vier a ser proferido ao representante, ao Supremo Tribunal Federal e ao Comando da Aeronáutica, destacando que o relatório e o voto que fundamentam a deliberação ora encaminhada podem ser acessados por meio do endereço eletrônico www.tcu.gov.br/acordaos;
c) arquivar o presente processo, com fundamento no art. 169, inciso III, do Regimento Interno do Tribunal."
É o Relatório.

não há

Não atuou.

REPRESENTAÇÃO DO MP/TCU. SUPOSTO USO IRREGULAR DE AERONAVE DA FORÇA AÉREA BRASILEIRA PELO PRESIDENTE DO SUPREMO TRIBUNAL FEDERAL. CONHECIMENTO. IMPROCEDÊNCIA. ARQUIVAMENTO.

REPRESENTAÇÃO (REPR)

Secretaria de Controle Externo da Administração do Estado (SecexAdministração).

Inicialmente, registro que atuo no presente processo pelo fato de o Supremo Tribunal Federal fazer parte da Lista de Unidades Jurisdicionadas a mim atribuída no biênio 2019-2020 (LUJ 8) (peça 3) , conforme art.7º da Resolução 175/2005.
2.	Em exame representação formulada pelo Subprocurador-Geral Lucas Rocha Furtado, com vistas à apuração da notícia de que que o Ministro Dias Toffoli, presidente do Supremo Tribunal Federal, teria feito uso de aeronave (s) da Força Aérea Brasileira (FAB) para se deslocar no trecho Brasília/São Paulo/Brasília, em novembro de 2019.
3.	A Secretaria de Controle Externo da Administração do Estado (SecexAdministração) , em sua instrução, considera que a representação preenche os requisitos de admissibilidade constantes dos arts. 81, I, da Lei 8.443/1992, 237 do RI/TCU e 103, §1.º, da Resolução-TCU 259/201 e propõe seu conhecimento (peça 4, p.4-5) . 
4.	Na sequência, a fim de esclarecer os aspectos levantados pelo Representante, a Unidade Técnica diligenciou o Comando da Aeronáutica (peça 9) e a Diretoria-Geral do STF (peça 7) , cujas respostas estão juntadas aos autos (peças 11-12 e 13-16, respectivamente) .
5.	Após a análise das informações fornecidas, a Unidade Técnica assim conclui:
"34.	A motivação apresentada para a utilização do avião da FAB, tanto pelo Comando da Aeronáutica como pelo STF, foi a de segurança institucional. Esse motivo encontra respaldo legal no art. 4º, inciso I, do Decreto 4.244/2002. Portanto, em que pese os argumentos do representante, não há que se falar em ato ilícito previsto na Lei de Improbidade Administrativa (Lei 8.429/92)  (itens 14-24 da presente instrução) .
35.	Não foram identificados nos autos indícios de quebra de qualquer padrão ético de decoro, honestidade, probidade e/ou lealdade, o que poderia caracterizar infração ao princípio da moralidade administrativa, não restando outra medida senão considerar prevalente o princípio constitucional de presunção de boa-fé e de legalidade dos atos administrativos (itens 25-26 da presente instrução) .
36.	Além da regularidade da viagem em questão o requerente argumenta que caberia aos cofres do órgão requisitante da viagem arcarem com os custos desta. Porém, o transporte de determinadas autoridades públicas faz parte das competências institucionais do Comando da Aeronáutica devendo ser exercida nas situações e nas condições estabelecidas, à época, pelo Decreto 4.244/2002. Assim, trata-se de uma despesa própria do Comando da Aeronáutica que deverá estar fixada no orçamento do Ministério da Defesa, por meio da Lei Orçamentária Anual, conforme art. 4º da Lei 4.320/1964 (itens 27-29 da presente instrução) .
37.	Noutra esteira, por oportuno, cabe frisar que após os fatos que motivaram a presente representação o Decreto 4.244/2002, vigente à época dos fatos, foi revogado e substituído pelo Decreto 10.267/2020, que traz regras mais rígidas para a utilização dos aviões da FAB por autoridades públicas, entre elas, a caracterização e a comprovação da necessidade da viagem; bem como, que encontra-se em tramitação no Congresso Nacional o projeto de lei (PLS 592/2015) que poderá provocar alteração legislativa inerente ao tema. Desta forma, torna-se inoportuno a proposta de medidas complementares pelo TCU (itens 30-31 da presente instrução) ."  (grifei) 
6.	Tendo em vista as razões acima elencadas, a SecexAdministração propõe considerar, no mérito, a representação improcedente e arquivar o presente processo, após realizadas as devidas comunicações. 
7.	Desde já, registro que adiro à proposta da Unidade Instrutiva, tomando suas análises como minhas razões de decidir, sem prejuízo dos comentários que farei a seguir.
8.	Observo que a representação está fundamentada exclusivamente em uma notícia publicada na internet (peça 1, p.5-11) , que não configura indício suficiente, eis que não demonstra, por si só, a plausibilidade da irregularidade noticiada. Assim, considero que a Unidade Instrutiva foi zelosa ao diligenciar os órgãos envolvidos a fim de coletar os elementos necessários para o deslinde do caso em tela e possibilitar que os autos estejam aptos à sua apreciação conclusiva.
9.	Pondero que a análise promovida pela SecexAdminstração evidencia a plena ausência da ilegalidade suscitada. Considero que restou esclarecido que a viagem do Presidente do STF estava embasada no art.1º, II, c/c o art.4º, I, do Decreto 4.244/2002, norma que então tratava das viagens de autoridades em aeronaves da FAB, afastando quaisquer ilações sobre eventual descumprimento da lei de improbidade administrativa ou mesmo do princípio da moralidade.
10.	Ademais, o transporte de determinadas autoridades públicas faz parte das competências institucionais do Comando da Aeronáutica, o qual dispõe de uma unidade específica para o transporte de autoridades, cujo orçamento provém do próprio Ministério da Defesa, constante da Lei Orçamentária Anual. Assim, vejo que não houve irregularidade no fato de a própria FAB custear a viagem sob exame nestes autos. 
11.	Finalmente, a Diretoria-Geral do STF esclarece que não há legislação que impeça uma autoridade de possuir ou declarar residência em mais de um local. Assim, não haveria ilegalidade se o Presidente do STF declarasse residência tanto em Brasília como em São Paulo/SP. 
12.	De qualquer modo, considero que o exame efetivado já é suficiente para se concluir pela improcedência da representação.
13.	Destaco, ainda, que atualmente o Decreto 10.267/2020 é a norma que regulamenta a questão, trazendo regras ainda mais rígidas que as vigentes anteriormente. Tramita, ainda, no Congresso Nacional, o PLS 592/2015 o qual, caso aprovado, dará status legal à utilização das aeronaves da FAB por parte de autoridades. Tal evolução normativa demonstra a preocupação da sociedade com o uso correto dos recursos públicos, ao que esta Corte de Contas está sempre atenta. 
Ante o exposto, manifesto-me porque o Tribunal aprove o acórdão que ora submeto à deliberação deste Colegiado. 
TCU, Sala das Sessões Ministro Luciano Brandão Alves de Souza, em 19 de agosto de 2020.
RAIMUNDO CARREIRO 
Relator